臺灣新北地方法院刑事判決
111年度交訴字第22號
公  訴  人  臺灣新北地方檢察署檢察官
被      告  陳明福



選任辯護人  陳怡均律師（法扶律師）          
上列被告因公共危險等案件，經檢察官提起公訴（111年度調偵
字第578號），本院判決如下：
    主  文
陳明福犯過失傷害罪，處拘役伍拾日，如易科罰金，以新臺幣壹
仟元折算壹日；又犯駕駛動力交通工具發生交通事故，致人傷害
而逃逸罪，處有期徒刑陸月，如易科罰金，以新臺幣壹仟元折算
壹日。
    事  實
一、陳明福於民國110年9月8日17時3分許，騎乘車牌號碼000-00
    0號之普通重型機車，沿新北市○○區○○路0段○○○○○○○○○○路段
    00號前，本應注意車前狀況及兩車並行之間隔，並隨時採取
    必要之安全措施，而依當時天候晴、日間有自然光線、柏油
    路面乾燥無缺陷、無障礙物、視距良好，並無不能注意之情
    形，竟因疏未注意及此，而同向前方適有林成峰騎乘車牌號
    碼000-000號之普通重型機車搭載其女兒林雅蓉直行行駛至
    同一處所而微向左偏，陳明福遂不慎由左後方擦撞林成峰騎
    乘之前揭機車，致雙方均人、車倒地，林成峰因而受有左側
    前胸壁挫傷併第4及第5肋骨閉鎖性骨折、右側髖部挫傷、左
    側手部、手肘、足部擦傷等傷害；林雅蓉則受有左側肩膀、
    髖部挫傷、左側手肘、膝部擦傷等傷害。詎陳明福於發生交
    通事故後，雖知悉林成峰、林雅蓉倒地受傷，竟基於肇事逃
    逸之犯意，自行起身並將所騎乘車輛棄置現場，未對林成峰
    、林雅蓉採取必要之救護、協助就醫等措施，亦未通知、等
    待警察機關或救護人員到場處理，且未留下姓名及聯絡方式
    即逕自步行離開現場。嗣員警調閱監視器及行車紀錄器，發
    覺陳明福涉有重嫌，通知其到案說明，始悉上情。
二、案經林成峰、林雅蓉訴由新北市政府警察局三重分局報告臺
    灣新北地方檢察署(下稱新北地檢署)檢察官偵查起訴。
    理  由
一、證據能力部分
    按被告以外之人於審判外之陳述，雖不符刑事訴訟法第159
    條之1至第159條之4之規定，而經當事人於審判程序同意作
    為證據，法院審酌該言詞陳述或書面陳述作成時之情況，認
    為適當者，亦得為證據。又當事人、代理人或辯護人於法院
    調查證據時，知有第159條第1項不得為證據之情形，而未於
    言詞辯論終結前聲明異議者，視為有前項之同意，同法第15
    9條之5定有明文。查本件檢察官、被告陳明福及其辯護人於
    本院準備程序及審理中，就本判決下列所引被告以外之人於
    審判外陳述均未爭執該等證據之證據能力(見本院交訴卷第7
    0頁)，且迄至言詞辯論終結，亦未對該等證據之證據能力聲
    明異議，本院審酌該些供述證據作成時，核無違法取證或其
    他瑕疵，認為以之作為本案之證據屬適當，自有證據能力。
    其餘資以認定被告犯罪事實之非供述證據，均查無違反法定
    程序取得之情形，依刑事訴訟法第158條之4反面規定，亦具
    證據能力。
二、認定犯罪事實所憑之證據及理由
  ㈠過失傷害部分
    訊據被告對於過失傷害犯行坦承不諱(見本院交訴卷第69頁
    、第186頁)，與證人即告訴人林成峰於警詢、偵訊及本院審
    理中證述、證人即告訴人林雅蓉於警詢時證述、證人即告訴
    代理人林珮奕於偵訊及本院審理中證述（見偵卷第6至7頁反
    面、第43頁反面至44頁反面、本院交訴卷第173至176頁、偵
    卷第9至10頁、第44頁及反面、本院交訴卷第159至172頁）
    互核相符，並有道路交通事故現場圖1份、道路交通事故調
    查報告表㈠、㈡各1份、現場及車損照片17張、道路交通事故
    肇事人自首情形記錄表、新北市○○○○○○○○○道路○○○○○○○○○○○
    號000-000號、F3X-979號車輛詳細資料報表各1份、證號查
    詢機車駕駛人資料2份、新北市政府警察局道路交通事故初
    步分析研判表1份、新北市立聯合醫院110年9月8日乙種診斷
    書2份、監視器及行車紀錄器畫面翻拍照片10張、監視器及
    行車紀錄器光碟1片、本院111年6月16日勘驗筆錄暨截圖1份
    （見偵卷第17頁、第18至19頁反面、第20至24頁、第26頁、
    第29頁、第31至34頁、本院交訴卷第85頁、偵卷第11至13頁
    反面、第61頁光碟存放袋、本院交訴卷第68、75至77頁）在
    卷可稽，足認被告任意性自白核與事實相符，其犯行堪以認
    定，應依法論科。
  ㈡肇事逃逸部分
    訊據被告固坦承騎乘機車不慎與告訴人林成峰騎乘之機車發
    生碰撞，致告訴人2人倒地受傷，且於發生交通事故後，逕
    自離開現場等情，惟矢口否認有何肇事逃逸之犯意，辯稱：
    其當時記憶一片空白，不知發生車禍，亦不知其如何離開現
    場，其返家後才發現自己斷了4根骨頭，嗣接到女兒以臉書
    通訊軟體打來之電話，其於翌日聯繫員警後，始知發生事故
    ，其於110年12月時去診所看病，順便問醫生為何其不知道
    發生車禍，醫生說車禍後會有30分鐘失憶，其才去馬偕紀念
    醫院（下稱馬偕醫院）神經內科看門診等語（見本院交訴卷
    第67、188頁），並提出馬偕醫院110年12月17日乙種診斷證
    明書（見本院交訴卷第83頁）為據。辯護人為被告辯稱：本
    案無法排除被告在車禍當下就已經有疑似解離性失憶症之症
    狀產生，若被告有肇事逃逸之故意，應該會選擇搭車或其他
    更迅速離開現場之方式為之，而非戴著安全帽，步行3小時
    始返家，縱認被告於事故發生後曾看向車禍地點，亦可能是
    好奇心驅使所致，如被告認知係自己之機車倒地，應不可能
    完全不去處理，請依刑法第19條第1項規定諭知被告無罪，
    如認被告有肇事逃逸之故意，則依同條第2項規定減輕其刑
    等語(見本院交訴卷第69、189至190頁)。經查：
  1.被告客觀上有騎乘機車發生交通事故致人受傷後逃逸之事實
    被告於110年9月8日17時3分許，騎乘車牌號碼000-000號之
    普通重型機車，沿新北市○○區○○路0段○○○○○○○○○○路段00號
    前，未注意車前狀況及兩車並行之間隔，不慎由左後方擦撞
    告訴人林成峰騎乘之車牌號碼000-000號機車，致告訴人林
    成峰及乘客即告訴人林雅蓉人、車倒地，告訴人林成峰因而
    受有左側前胸壁挫傷併第4及第5肋骨閉鎖性骨折、右側髖部
    挫傷、左側手部、手肘、足部擦傷等傷害；告訴人林雅蓉則
    因而受有左側肩膀、髖部挫傷、左側手肘、膝部擦傷等傷害
    ，被告於發生交通事故後，自行起身並將所騎乘車輛棄置現
    場，未對告訴人2人採取必要之救護、協助就醫等措施，亦
    未通知、等待警察機關或救護人員到場處理，且未留下姓名
    及聯絡方式即逕自步行離開現場等情，業據被告於警詢、偵
    查及本院審理時直承不諱（見偵卷第4頁及反面、第44頁及
    反面、本院交訴卷第67、188頁），核與證人即告訴人林成
    峰於警詢、偵訊及本院審理中證述、證人即告訴人林雅蓉於
    警詢時證述、證人即告訴代理人林珮奕於偵訊及本院審理中
    證述相符，並有新北市立聯合醫院110年9月8日乙種診斷書2
    份、監視器及行車紀錄器畫面翻拍照片10張、監視器及行車
    紀錄器光碟1片、本院111年6月16日勘驗筆錄暨截圖1份在卷
    可證，此部分之事實，首堪認定。
  2.被告主觀上知悉騎乘機車發生交通事故致人受傷
  ⑴被告係騎乘機車與告訴人林成峰騎乘之機車發生碰撞，被告
    亦人車倒地，衡情兩車發生碰撞會發出聲響，且被告倒地亦
    會發出聲響且受有相當之撞擊力道，焉可能對發生交通事故
    一事毫無所覺？再衡以被告於警詢、偵訊及本院審理時均供
    稱：其因本件事故，斷了4根骨頭，目前仍有鋼板及螺絲鎖
    在體內等語(見偵卷第4頁反面、第44頁反面、本院交訴卷第
    67、188頁)，則被告對於騎乘機車與告訴人2人發生碰撞乙
    事，顯有察覺。
  ⑵證人即告訴代理人林珮奕於偵查及本院審理時證稱：其於案
    發時駕駛自小客車跟在其父親即告訴人林成峰之機車後面，
    行進中因前方塞車，就跟著前一輛車靠右邊行駛，始發現有
    車禍，其基於好奇心去看，看到被告從地上蹲著並站起來走
    到對向車道旁之麵包店，站在那邊看向事故地點，其當時覺
    得很奇怪，然後才發現倒在地上的是其父親和姐姐即告訴人
    林雅蓉，其當時很緊張，趕快前去協助告訴人2人，並叫救
    護車、警車，其確定被告於麵包店時之視線有落在告訴人2
    人之方向，於意識到被告即為肇事者後，其回頭去看，發現
    麵包店那邊已經沒人，後來去警局拿行車紀錄器給警察看，
    才發現被告過馬路，來到其行車紀錄器拍攝之畫面中，被告
    於離開現場前有往其左側看過去，該方向即為告訴人2人躺
    在地上的方向，也是被告機車所在位置之附近等語(見偵卷
    第44頁、本院交訴卷第159至172頁、第175至177頁)，此與
    證人林珮奕於道路交通事故現場圖上手繪之相關位置，及本
    院當庭播放行車紀錄器光碟檔案（檔名：00000000_170431
    ）畫面相符（見偵卷第13頁背面，本院交訴卷第77頁），復
    觀諸本院勘驗前開行車紀錄器檔案附圖3（見本院交訴卷第7
    7頁），被告於過馬路來到證人林珮奕車輛前時，仍頭戴安
    全帽，足見被告人車倒地後，先蹲在事故地點，旁邊即躺著
    告訴人2人及雙方倒地之機車，其在對向車道旁麵包店時及
    穿越馬路後離開現場前，均曾望向事故地點，且當時仍頭戴
    安全帽，其對於現場發生交通事故，且其自身即為肇事之一
    方，實無從諉為不知。
  ⑶從而，本件被告騎乘機車與告訴人林成峰騎乘之機車發生碰
    撞倒地後，從聽覺、視覺、觸覺或痛覺等感官知覺，均可察
    覺此一交通事故與其有關，且對於告訴人2人倒地受傷一事
    有所知悉，詎其於路旁觀看後，即逕自離開現場，其主觀上
    具有發生交通事故致人受傷而逃逸之犯意，灼然甚明。
  3.被告及辯護人所辯不足採信之理由
  ⑴被告及辯護人固以前詞置辯，惟查，被告於案發前沒有解離
    性失憶的病史，業據其供承在卷（見本院交訴卷第181至182
    頁），而觀諸其提出之診斷證明書係開立於110年12月17日
    ，距本案發生時間已約3月，其上記載醫師囑言為：被告於
    本院門診自110年12月3日起至110年12月17日止，共就診2次
    ；病名為（疑似）解離性失憶症，此有上開馬偕醫院診斷證
    明書在卷可參。經本院進一步就上開病症函詢馬偕醫院，該
    院覆以：病人陳君於110年12月3日至神經科門診就醫，主訴
    於110年9月8日交通意外事故時，有一段時間忘記所發生的
    事情經過，診斷為「疑似解離性失憶症」，診斷依據為DSM-
    IV的兩項特徵：①一次或多次的發作，不能回憶個人重要的
    資料，其失憶與創傷有關；②患者的解離健忘與重大的傷害
    有關。可能發作的時間及可能持續時間因人而異，可能產生
    的原因是由於内心的壓力造成，病況包括無法記住自己曾經
    做過的事等健忘症狀，持續時間因人而異，有可能因突然車
    禍而產生等語，此有馬偕醫院111年7月5日馬院醫神字第111
    0004198號函存卷可憑（見本院交訴卷第93頁）。復經證人
    即鑑定人即開立上開診斷證明書之馬偕醫院神經內科主治醫
    師李卓育於本院審理時證稱：110年12月3日係被告第一次來
    就診，依據馬偕醫院前揭回函所附門診紀錄單之記載（見本
    院交訴卷第97頁），被告當時腦波檢查、甲狀腺相關指數、
    維生素B12及葉酸濃度、肝功能、腎指數之檢查結果均正常
    ，亦無梅毒或貧血，其當天亦沒有為被告開藥，因當天儀器
    所為之理學檢測均正常，尤其本案係發生車禍後3個月才來
    就診，要檢測出案發當時有無解離性失憶並不容易，其僅係
    依據被告之主訴開立診斷證明書，故記載「疑似」2字，其
    無法判斷被告是否說謊或假裝，亦無從查證等語（見本院交
    訴卷第139至158頁）。是被告並無解離性失憶症之相關病史
    ，於案發後亦未因此就醫，而係於製作本案警詢筆錄後將近
    3個月，始前往馬偕醫院神經科門診就醫，主訴因交通意外
    事故不記得案發經過，惟相關理學檢查皆正常，證人即鑑定
    人李卓育醫師遂單純依被告之主訴開立「疑似」解離性失憶
    症之診斷證明書，惟並無法判斷被告是否為規避刑責而虛偽
    陳述，亦無從認定被告於車禍當時是否患有解離性失憶症而
    不知車禍之發生，換言之，在證據評價上，上開診斷證明書
    之記載，與被告於警詢、偵訊或本院審理時之筆錄無異，均
    係依照被告陳述記載，仍須綜合其他客觀證據評價判斷，尚
    無從僅以該次陳述係透過醫師所為之紀錄登載，即為有利被
    告之認定。
  ⑵被告於發生交通事故後，先蹲在事故現場，隨即起身走到對
    向車道之麵包店等情，業據證人林珮奕證述在卷，且被告當
    時頭戴安全帽，嗣出現於證人林珮奕之行車紀錄器畫面中，
    一跛一跛至婦產科前方人行道後，至巷口並右轉離去，亦有
    本院111年6月16日勘驗筆錄暨截圖1份在卷可稽，堪認被告
    當時有意識，可自行活動，亦無明顯頭部外傷，核與被告於
    警詢及偵訊時均僅陳稱其肋骨或鎖骨斷裂等語，及其所提出
    之受傷照片2張（見偵卷第4頁反面、第44頁反面、第55、56
    頁）相符。又被告於倒地起身後，曾站在三和路2段兩側路
    旁短暫停留，均有望向事故地點即當時告訴人2人及機車倒
    地位置，業如前述。訊據證人即鑑定人李卓育醫師於本院審
    理時證稱：如果被告有看到他的機車倒在那邊，那就可能真
    的要打問號，就是「更疑似」，因為即使有解離性失憶症的
    狀況，被告看到自己的機車應該還是有能力去處理，因為一
    般解離性失憶症對於記憶力的影響是那個片段，但是認得機
    車的記憶應該是很久以前就存在，所以通常不會喪失，應該
    還是可以認得那是他的機車，無法排除被告當時是故意走開
    不處理自己機車之可能性等語（見本院交訴卷第177至179頁
    ）。是被告於倒地受傷，親身經歷此一事故之聲響、撞擊力
    道及所帶來之疼痛，並在事故地點兩側觀望，頭上尚戴著騎
    乘機車始須穿戴之安全帽，實無不知其為交通事故肇事者之
    理。
  ⑶至辯護人為被告辯稱：若被告有肇事逃逸之故意，應會選擇
    搭車或其他更迅速離開現場之方式為之，而非戴著安全帽，
    步行3小時返家等語（見本院交訴卷第69頁）。惟查，依卷
    存行車紀錄器畫面所示，僅堪認被告係步行離開現場，況於
    交通事故後離開現場即已構成本罪，嗣選擇何種方式返家，
    可能繫諸於被告當時身上之現金數量及個人選擇，尚無從以
    此反推被告離開現場時並無肇事逃逸之故意，縱如被告所述
    係步行3小時返家，益徵被告當時仍清楚記得返家路途且足
    以辨識返家方向，一路上尚須注意來往車輛及交通號誌。再
    者，被告於本案事故翌（9）日於警詢時陳稱：伊騎乘普重
    機K6T-695號自三和路2段往蘆洲方向直行，當下精神狀況不
    是很好，且對方有騎偏左一點，才會跟對方發生擦撞，伊也
    有受傷，倒下之後伊自己爬起來，當時腦袋一片空白，且那
    天精神狀況不太好，就不知不覺地離開現場等語（見偵卷第
    4頁及反面），堪認被告可清楚詳述車禍發生經過，對於當
    時行向、發生事故之原因、事故後之反應均可清楚回憶及陳
    述，且被告警詢時距事故發生之時間僅1日，較被告110年12
    月3日於馬偕醫院看診時距事故發生時點為近，應較接近事
    故發生時之狀態，堪認被告於案發時知悉騎車發生交通事故
    仍離開現場。又被告於110年12月14日偵訊時陳稱：伊當時
    顛顛倒倒走了3小時才到家，那時看到一個社區才發現其鎖
    骨也斷了4根，後來還有開刀，但就清醒那幾秒鐘等語（見
    偵卷第44頁反面）；嗣於111年6月16日本院準備程序時亦供
    稱：伊女兒在案發後晚上8點左右以臉書通訊軟體打電話給
    伊，說伊肇逃，要伊打電話給警員等語（見本院交訴卷第67
    頁）。是被告對於案發後之事件，直至偵審程序中，仍可基
    於回憶陳述，僅單純針對本件事故之發生，辯稱因失憶而不
    知發生車禍云云，顯屬事後卸責之詞，辯護人為被告主張有
    刑法第19條第1項行為時因精神障礙或其他心智缺陷，致不
    能辨識其行為違法或欠缺依其辨識而行為之能力，或同條第
    2項行為時因前項之原因，致其辨識行為違法或依其辨識而
    行為之能力，顯著減低等語，亦屬無據。
  4.綜上所述，被告確有事實欄所載發生交通事故致人傷害而逃
    逸之行為及犯意，其前揭所辯，無非事後圖卸之詞，不足為
    有利被告之認定。本件事證明確，被告發生交通事故致人傷
    害而逃逸之犯行堪以認定，亦應予依法論科。
三、論罪科刑
  ㈠核被告所為，分別係犯刑法第284條前段之過失傷害罪、同法
    第185條之4第1項前段之駕駛動力交通工具發生交通事故致
    人傷害而逃逸罪。被告以一過失行為，同時造成告訴人2人
    受傷，係以一行為觸犯數罪名，為想像競合犯，依刑法第55
    條規定，應從一重處斷。被告所犯上開二罪間，一屬過失犯
    ，一屬故意犯，且行為互殊，應予分論併罰。
  ㈡爰以行為人之責任為基礎，審酌其未確實遵守交通規則，肇
    致本件交通事故，並造成告訴人2人受有前揭傷害，於發生
    交通事故後又未留在現場對告訴人2人進行救護或採取其他
    必要措施，即擅自離開現場，漠視告訴人2人生命、身體之
    安全，所為實不足取；兼衡其素行（見卷附臺灣高等法院被
    告前案紀錄表）、智識程度、家庭及經濟生活狀況（見本院
    交訴卷第189頁），暨其犯罪手段之危險性、就本案過失傷
    害犯行違反注意義務之程度、情節、告訴人2人所受傷勢，
    與被告犯後雖坦承過失傷害犯行，然就肇事逃逸部分飾詞否
    認犯罪，及其雖有意與告訴人2人洽談和解，惟因雙方就和
    解金額無法獲致共識而未達成和解等一切情狀，分別量處如
    主文所示之刑，並均諭知如易科罰金之折算標準。
據上論斷，應依刑事訴訟法第299條第1項前段，判決如主文。（
本件依刑事判決精簡原則，僅記載程序法條文）。
本案經檢察官何皓元偵查起訴，檢察官吳宗光、郭智安到庭執行
公訴。 
中　　華　　民　　國　　111 　年　　12　　月　　21　　日
                  刑事第二庭  審判長法　官　許必奇

                                    法  官  劉芳菁

                                    法  官  鄧煜祥
上列正本證明與原本無異。
如不服本判決，應於判決送達後20日內敘明上訴理由，向本院提
出上訴狀 (應附繕本) ，上訴於臺灣高等法院。其未敘述上訴理
由者，應於上訴期間屆滿後20日內向本院補提理由書「切勿逕送
上級法院」。
                                    書記官  蘇秀金
中　　華　　民　　國　　111 　年　　12　　月　　23　　日
附錄本案論罪科刑法條全文：
中華民國刑法第185條之4
駕駛動力交通工具發生交通事故，致人傷害而逃逸者，處6月以
上5年以下有期徒刑；致人於死或重傷而逃逸者，處1年以上7年
以下有期徒刑。
犯前項之罪，駕駛人於發生交通事故致人死傷係無過失者，減輕
或免除其刑。
中華民國刑法第284條
因過失傷害人者，處1年以下有期徒刑、拘役或10萬元以下罰金
；致重傷者，處3年以下有期徒刑、拘役或30萬元以下罰金。